臺灣高等法院民事判決　　　　　　　　95年度上更(一)字第96號
上　訴　人　乙○○
訴訟代理人　郭瓔滿律師
被　上訴人　甲○○○
訴訟代理人　朱正剛律師
上列當事人間分配表異議之訴事件，上訴人對於中華民國92年12
月25日臺灣臺北地方法院92年度訴字第5511號第一審判決提起上
訴，經最高法院第一次發回更審，本院於96年2月6日言詞辯論終
結，判決如下：
    主      文
上訴駁回。
第二審及發回前第三審（除確定部分外）訴訟費用由上訴人負擔
。
    事實及理由
壹、程序方面：
    上訴人經合法通知，未於言詞辯論期日到場，核無民事訴訟
    法第368條所列各款情形 ，應准被上訴人之聲請，准其一造
    辯論而為判決。
貳、實體方面：
一、被上訴人主張：伊於民國 (下同) 84年12月9 日簽發面額新
    臺幣 (下同)26,600,000元之本票 (下稱系爭本票)，係供擔
    保用，本不得據以行使票據上之權利，詎上訴人竟聲請原法
    院裁定准予強制執行，並參與該法院84年度執字第380 號給
    付票款強制執行事件之分配，計受分配187,624 元 (即分配
    表第6項執行費中之一部分)及1,587,155元 (分配表第12項)
    等情，爰求為將分配表中之上訴人所受分配金額即第6 項中
    之187 ,624 元及第12項1,587,155元剔除，不得列入分配之
    判決。
    上訴人則以：系爭強制執行事件所定之分配期日係92年10月
    30日，依強制執行法第39條第1項規定 ，被上訴人如對該分
    配表所載之債權或分配金額有異議時，至遲應於92年10月29
    日前聲明異議，始符合強制執行法第39條第1 項之規定。茲
    被上訴人遲聲明異議之時間，故其異議遭原法院於92年11月
    18日以84年度執字第380號裁定駁回在案 ，是被上訴人之異
    議業已終結，被上訴人已無依強制執行法第41條規定提起分
    配表異議之訴之餘地，今被上訴人違背強制執行法第39條、
    第41條規定提起本件異議之訴，其起訴即屬不備其他要件，
    依最高法院93年度台抗字第61號裁定意旨，自應予以駁回。
    又被上訴人以其所承受之不動產即原法院80年度民執字第45
    3 號強制執行事件拍賣之土地及建物 (下稱系爭不動產) 暨
    26,600,000元之代價，要求伊代為清償其積欠訴外人國寶人
    壽保險股份有限公司 (下稱國寶人壽公司) 之債務，伊於85
    年9月5日已全部代為清償完畢，所執系爭本票債權自屬存在
    等語，資為抗辯。
二、原審為被上訴人勝訴之判決，上訴人不服，提起上訴，被上
    訴人於本院聲明：上訴駁回。
    被上訴人則於本院聲明：(一)原判決除確定部分外廢棄 (關於
    被上訴人請求將分配表中之上訴人所受分配金額即第6 項中
    之124,916元及第13項1,074,016元剔除，不得列入分配之部
    分，業經原審及本院前審判決被上訴人勝訴確定在案) ，惟
    上訴人仍就之提起上訴，本院另以裁定駁回之。(二)前開廢棄
    部分，被上訴人在第一審之訴駁回。
三、查系爭本票為被上訴人所簽發，上訴人聲請原法院裁定准予
    強制執行後，參與該院84年度執字第380 號給付票款強制執
    行事件之分配，計受分配187,624元 (分配表第6項執行費中
    之一部分)及1,587,155元 (分配表第12項) 。又被上訴人曾
    對原法院84年度執字第380 號之分配表所載上訴人債權聲明
    異議，嗣於92年11月18日經原法院以84年度執字第380 號裁
    定駁回等事實，有原法院民事執行處92年6 月12日北院錦84
    執正字第380號函、分配表及原法院84年度執字第380號裁定
    在卷可稽 (見原審卷第6至9頁，本院卷第25至26頁) ，且為
    兩造所不爭執，自堪信為真實。
四、按債權人或債務人對於分配表所載各債權人之債權或分配金
    額有不同意者，應於分配期日１日前，向執行法院提出書狀
    ，聲明異議。前項書狀，應記載異議人所認原分配表之不當
    及應如何變更之聲明，強制執行法第39條第1項、第2項定有
    明文。債權人或債務人對於分配表聲明異議，必須合於上開
    規定，且因異議未能終結，聲明異議人始得依同法第41條第
    1項規定，提起分配表異議之訴，又聲明異議人提出書狀，
    未依前開規定記載異議人所認原分配表之不當及應如何變更
    之聲明，其聲明異議即非合法，該不合法情形雖非不可補正
    ，惟仍應於分配期日1 日前完成補正提程序（最高法院93年
    台抗字第61號裁定參照）。查原法院84年度執字第380 號給
    付票款強制執行事件之分配期日定於92年10月30日，而被上
    訴人遲至92年11月6 日始具狀向原法院執行處就分配表所載
    上訴人之票款債權聲明異議，原法院以被上訴人未於分配期
    日前1日聲明異議，聲明異議因逾期而不合法為由 ，於92年
    11 月18日以84年度執字第380號裁定駁回被上訴人之異議，
    此有上開裁定（本院卷第25、26頁）在卷可攷，並為被上訴
    人所不爭執，且經本院調取前揭執行事件全卷審查無訛，應
    屬實在。攷諸85年10月9日修正強制執行法第39條第1項之立
    法理由：「強制執行法關於分配表之異議，規定『於分配期
    日前』為之，文義欠明，致實務上常有於實行分配前1 分鐘
    尚為異議之情事，不惟拖延分配程序，使他債權人之債權難
    獲及時實現，且其以書狀為異議者，法院收文單位，經收文
    、分文、登簿、送件等作業程序，到達承辦法官、書記官時
    分配期日早已終結，執行法院不知其異議而按原定分配表分
    配完畢，難於補救滋生困擾，爰修正為『應於分配期日1 日
    前』為之，以免窒礙」。本件被上訴人因未於分配期日1 日
    前聲明異議，該聲明異議雖非合法，惟其於該聲明異議終結
    （即92年11月18日）前，分配期日（92年10月30日）起10日
    內之92年11月7日（原審卷第3頁) ，提起本件分配表異議之
    訴合於強制執行法第41條第3項之規定。 又上開執行事件，
    就上訴人可得分配款於2,973,711元範圍內 ，原法院另案承
    辦股同意扣押，並撥入92執全助卯字第872號執行中 ，此有
    原法院94年8月1日北院錦84執正字第380 號函（本院卷第83
    頁）在卷可攷，足見上開執行事件雖已依分配表分配完畢，
    惟上訴人尚未收取任何分配款，各該執行債權未因清償而消
    滅，其執行程序尚未終結，被上訴人提起本件訴訟，尚屬合
    法，合先說明。
五、按「當事人主張有利於己之事實者，就其事實有舉證之責任
    。」民事訴訟法第277條著有明文。又本票為無因證券 ，票
    據債務人不得以自己與發票人或執票人前手間所存在之抗辯
    事由對抗執票人。但發票人仍非不得以自己與執票人間所存
    之抗辯事由對抗執票人，此觀票據法第13條前段之反面解釋
    即明。惟票據為無因證券，執票人行使票據上之權利，原則
    就其如何取得該票據之原因事實，毋庸負舉證之責。然票據
    債務人如以其自己與執票人間所存抗辯事由對抗執票人時，
    即應由票據債務人就此項事由負舉證之責。然發票人一旦提
    出其基礎原因關係（如消費借貸）不存在之對人抗辯，執票
    人自應就該基礎原因關係存在之積極事實負舉證之責任，最
    高法院87年度台上字第1601號判決即採此見解，另同院73年
    第1次民事庭會議決議(二)，亦可資參照。本件上訴人係持系
    爭本票聲請本票強制執行裁定參與分配，並受有如附表所示
    第6項中187624元部分及第12項金額之分配，被上訴人既提
    出原因關係抗辯，辯稱系爭本票係屬擔保房地過戶性質，現
    房地過戶已成，該本票應予返還，並否認上訴人所稱系爭本
    票原因關係為消費借貸關係，依前揭說明，上訴人自應就系
    爭本票之係因兩造借貸關係而簽發之事實，負舉證之責任。
六、查上訴人主張前揭18,000,000元（此部分已確定，另以裁定
    駁回）本票係被上訴人前於82年12月1 日為承受原法院民事
    執行處80年民執洪字第453 號強制執行事件所拍賣之土地及
    建物（下稱系爭不動產），而向上訴人與訴外人陳植佩、陳
    海尼借款72,320,801元所簽發等情，提出被上訴人與上訴人
    等簽立協議書、本票4 張、第一商業銀行活期儲蓄存款取款
    憑條（均影本）為證（本院93年度上字第346 號卷第61頁、
    第113頁），被上訴人對前揭文書之真正未見爭執 ，並自承
    其為承受系爭不動產，確向上訴人、陳植佩、陳海尼借款72
    ,320,801 元（同上卷第64頁） ，自可信為實在。被上訴人
    雖否認張粵華已經合法授權而得代理上訴人、陳植佩、陳海
    尼與被上訴人簽訂協議書，惟張粵華係經授權，已據上訴人
    提出授權書為證（同上卷第91頁），被上訴人就此已未見爭
    執，且如認張粵華未經合法授權而得代理上訴人、陳植佩、
    陳海尼與被上訴人簽訂前揭協議書，上訴等何以願意匯款74
    餘萬元鉅額款項，備供被上訴人承受系爭不動產，是被上訴
    人所辯，並不可採。依前揭協議書第2條約定：「乙方（即
    被上訴人應於簽立本協議書同時，出具如附件(二)本票3紙（
    按即前揭卷第61頁之本票）交予甲方（即上訴及訴外人陳植
    佩、陳海尼）以為清償之用…」；另於第5條並約定：「乙
    方應於簽立書同時，出具如附件(三)本票乙紙（同上卷第62頁
    ，金額18,000,000本票）交予甲方，於乙方違反本協議書任
    一條款時，逕由甲方行使權利」等語。是上訴人主張前揭
    18,000,000元本票，為被上訴人向伊等借款而簽發，自可信
    實在，此部分亦經判決確定無訛。
七、上訴人雖主張被上訴人承受系爭不動產後，非但未依前揭協
    議書第2條第3項約定，設定第1順位抵押權予上訴人等 ，反
    以之為抵押擔保，向國寶人壽辦理貸款，嗣因無力清償，而
    要求上訴人代其清償，惟雙方言明被上訴人需將系爭不動產
    移轉登記予上訴人，並返還26,600,000元。被上訴人乃於84
    年12月9 日簽發系爭金額26,600,000元之本票乙紙交予上訴
    人，上訴人則依約自84年12月15日起，開始代為清償對國寶
    人壽之債務，並於85年9月5日全數清償完畢，合計支付54,8
    41,548元等情，固據提出證明書、代償證明書、債權讓與契
    約書、遠東國際商業銀行匯出匯款回條（同上卷第46頁至第
    50頁、第92、92頁）以為佐證。惟被上訴人否認其同意將系
    爭不動產移轉予上訴人並返還2,600,000元等情 ，經查系爭
    本票係被上訴人於84年12月9日所簽發而上訴人自同年12 月
    15日至85年9月5日始代償被上訴人對國寶人壽之債務完畢，
    在時間之銜接上，核與常情相符。再上訴人於84年12月18日
    時，就其時尚屬被上訴人所有之系爭不動產，設定本金最高
    限額26,600,000元之抵押權，該金額核與系爭本票金額、日
    期相同，是該本票應係本金最高限額26,600,000元抵押權之
    債權證明，而該本金最高限額抵押權登記原因為「擔保房屋
    買賣價金」，自非所稱擔保代償國寶人壽之債權等情，亦據
    提出土地登記申請書影本各1 份（同上卷第118頁至第122頁
    ）為證，此為上訴人所不爭執（同上卷第111 頁），堪信為
    真實。上開抵押權之登記既在擔保抵押物買賣價金之支付，
    而系爭本票債權又非擔保上訴人代償被上訴人對國寶人壽之
    債務所取得之債權，上訴人亦未能舉證證明兩造間另有其他
    金錢借貸往來，足見兩造間係合意由被上訴人將系爭不動產
    移轉登記予上訴人，為擔保被上訴人開債務之履行，由被上
    訴人簽發系爭本票予上訴人收執，並於同日將系爭不動產設
    定同額最高限額抵押權予上訴人，而為雙重保障，則被上訴
    人既已將系爭不動產所有權移轉登記予上訴人，其主債務既
    經履行完畢，其屬從債務之系爭本票債務亦因清償而消滅，
    系爭本票是否取回，尚無於債務清償之效力，從而被上訴人
    基於原因關係之抗辯，自屬可採，上訴人即不得行使系爭本
    票之權利而參與分配。
八、綜上所述，被上訴人主張系爭26,600,000元之本票債權不存
    在，依強制執行法第41條規定，請求判決將如附表分配第12
    項之分配金額1,587,155元，與比例分擔之第6項執行費用中
    之187,624元不得列入分配，為有理由，自應准許。原審判
    准將上開金額計1,774,779元（1,587,155+187,624=1,774,7
    79）不得列入分配，應自上開分配表中剔除，核無不合，上
    訴意旨指摘原判決此部分不當，求予廢棄改判，為無理由，
    應予駁回。
九、本件事證已臻明確，兩造其餘攻擊防禦方法及其他未經援用
    之證據，經斟酌尚無礙於本院前述之認定，無一一論究之必
    要。
十、據上論結，本件上訴為無理由，依民事訴訟法第449條第1項
    、第78條判決如主文。
中　　華　　民　　國　　96　　年　　3 　　月　　6 　　日
                    民事第十五庭
                        審判長法　官  湯美玉
　　　　　　　　    　　　　　法　官  郭松濤
　　　　　　　　　　  　　　　法　官  許文章
正本係照原本作成。
如不服本判決，應於收受送達後20日內向本院提出上訴書狀，其
未表明上訴理由者，應於提出上訴後20日內向本院補提理由書狀
（均須按他造當事人之人數附繕本）上訴時應提出委任律師或具
有律師資格之人之委任狀；委任有律師資格者，另應附具律師資
格證書及釋明委任人與受任人有民事訴訟法第466條之1第1項但
書或第2項（詳附註）所定關係之釋明文書影本。
中　　華　　民　　國　　96　　年　　3 　　月　　7 　　日
　　　　　　　　　　　　　　　書記官  陳明俐
附註：
民事訴訟法第466條之1（第1項、第2項）：
對於第二審判決上訴，上訴人應委任律師為訴訟代理人。但上訴
人或其他法定代理人具有律師資格者，不在此限。
上訴人之配偶、三親等內之血親、二親等內之姻親，或上訴人為
法人、中央或地方機關時，其所屬專任人員具有律師資格並經法
院認為適當者，亦得為第三審訴訟代理人。
